最高法院刑事判決　　　　　　九十六年度台上字第二九四九號
上　訴　人　甲　○
自訴代理人　謝依良律師
被　　　告　乙○○
　　　　　　丁○○
　　　　　　丙○○（化名）
上列上訴人因自訴被告等誣告等罪案件，不服台灣高等法院台南
分院中華民國九十五年十二月二十日第二審判決（九十三年度上
訴字第八六一號，自訴案號：台灣台南地方法院九十二年度自字
第一五六號），提起上訴，本院判決如下：
    主  文
原判決撤銷，發回台灣高等法院台南分院。
    理  由
本件原判決以上訴人甲○在第一審提起自訴意旨略以：被告乙○
○（原名陳雅玲）及丙○○（化名）明知上訴人並無傳真卷內（
自訴狀所附）電池組估價單給乙○○，竟意圖使上訴人受刑事處
分，由乙○○偽造上述電池組估價單，交由被告丁○○利用「財
政部台灣省南區國稅局」監察室所有之00-0000000號傳真電話，
傳真至乙○○住處，再由被告即化名為「丙○○」之檢舉人持該
偽造電池組估價單傳真影本，於民國九十一年六月二十七日向「
法務部調查局南部地區機動工作組」檢舉上訴人利用台南市警察
局九十年十月間辦理「警光七九一加長型電池組」採購之機會，
傳真上述電池組估價單給乙○○，要求乙○○找廠商提供不實估
價單，以供上訴人辦理虛偽採購、請款，但為乙○○所拒絕，誣
指上訴人涉犯貪污治罪條例利用職務上之機會詐取財物未遂罪嫌
。乙○○並於九十一年八月十二日檢察官偵查時，取得證人保護
，再為前開虛偽之陳述，企圖坐實上訴人貪污罪刑，檢察官因而
據以提起公訴（台灣台南地方法院檢察署檢察官九十一年度偵字
第八三０八、九六九八號），嗣經台灣台南地方法院於九十二年
五月七日判決上訴人無罪在案（即台灣台南地方法院九十一年度
訴字第一一一三號刑事判決，不另為無罪之諭知部分）。因認被
告等三人共同涉犯刑法第一百六十九條第二項誣告罪、證人保護
法第十九條之偽證罪及貪污治罪條例第十六條第一項之誣告貪污
罪嫌云云。經審理結果，認被告等三人犯罪不能證明，維持第一
審諭知被告等三人均無罪之判決，而駁回上訴人在第二審之上訴
。固非無見。
惟查：(一)、上訴人因被檢舉貪污，由台灣台南地方法院檢察署檢
察官九十一年度偵字第八三０八、九六九八號提起公訴後，經台
灣台南地方法院於九十二年五月七日以九十一年度訴字第一一一
三號刑事判決，認上訴人於九十年三、四月間透過乙○○取得不
實之估價單及發票，辦理虛偽之採購案，詐取台南市警察局六萬
元，而論處利用職務上之機會詐取財物罪刑外，並說明起訴事實
另載以：「九十年十月初，上訴人又找乙○○以台南市警察局辦
理警光七九一加長型電池組之機會（金額八萬八千元），要求乙
○○依前例辦理，為乙○○所拒，上訴人乃未得逞。」認上訴人
另涉犯利用職務上之機會詐取財物未遂罪嫌部分，查無積極證據
足資證明，因公訴意旨認與有罪部分有連續犯裁判上一罪之關係
，故「不另為無罪之諭知」（見第一審卷(一)第四十四至六十三頁
）。至上訴人在第一審提起自訴，指被告等三人意圖使上訴人受
刑事處分，偽造前開電池組估價單，利用「財政部台灣省南區國
稅局」監察室之傳真電話，傳真至乙○○住處，由化名「丙○○
」之人持該偽造電池組估價單傳真影本，向「法務部調查局南部
地區機動工作組」提出檢舉，誣告上訴人利用台南市警察局九十
年十月間辦理「警光七九一加長型電池組」採購之機會，傳真上
述電池組估價單給乙○○，要求乙○○找廠商提供不實估價單，
以供上訴人辦理虛偽採購、請款，但為乙○○所拒絕。誣告上訴
人犯貪污治罪條例公務員利用職務上之機會，詐取財物未遂罪。
被告等為坐實上訴人之罪刑，由乙○○於檢察官偵查時取得證人
保護法之保護後，再為相同虛偽不實之陳述。被告三人涉犯前開
罪嫌云云。係指訴上訴人前開被訴貪污案件判決（尚未確定）中
「不另為無罪之諭知」部分（見第一審卷(一)第六十二頁），被告
等涉犯前開罪嫌。乃第一審判決卻以上訴人前開被訴貪污案件之
其他事實部分，業經該院判處罪刑在案，因認乙○○無虛構事實
提出申告之情事，對於被告等前開被訴誣告、偽證之事實（即上
訴人貪污案件中「不另為無罪之諭知」部分），其真相如何？是
否成罪？未詳予審究論述，遽爾判決被告等無罪（見第一審判決
理由五、六、七之記載），難謂無已受請求之事項未予判決之違
法。原判決未予撤銷糾正，仍予以維持，同有違誤。(二)、原判決
理由三、謂犯罪事實之一部提起自訴者，他部雖不得自訴亦以得
提起自訴論。但不得提起自訴部分係較重之罪，或其第一審屬於
高等法院管轄，或第三百二十一條之情形者，不在此限。刑事訴
訟法第三百十九條第三項定有明文。準此，如不得自訴之罪較得
自訴之罪為輕或輕重相等時，自得提起自訴一節。係指得提起自
訴之罪與不得提起自訴之罪間，有裁判上一罪之關係而言，茍得
自訴部分經諭知無罪，則與不得提起自訴之部分，即無所謂裁判
上一罪關係可言，對於不得提起自訴之部分，應無前開得提起自
訴規定之適用，仍應依刑事訴訟法第三百三十四條規定為不受理
之判決，方為適法。原審對於被告等被訴涉犯刑法第一百六十九
條第二項之準誣告罪、貪污治罪條例第十六條第一項及第三項之
共同誣告貪污罪等得提起自訴部分，判決無罪，則與彼等被訴涉
犯證人保護法第十九條之偽證罪不得提起自訴部分，即無裁判上
一罪之關係，而無刑事訴訟法第三百十九條第三項得提起自訴規
定之適用，原判決適用該規定對偽證部分為無罪之實體判決，有
適用法則不當之違誤。(三)、審判期日，應傳喚被告或其代理人，
並通知檢察官、辯護人、輔佐人；第一次審判期日之傳票，至遲
應於七日前送達；刑法第六十一條所列各罪之案件至遲應於五日
前送達；審判期日，除有特別規定外，被告不到庭者，不得審判
；刑事訴訟法第二百七十一條、第二百七十二條、第二百八十一
條第一項規定甚明。第一審及原審均未依前開規定傳喚化名丙○
○之被告於審判期日到庭，亦不待其於審判期日到庭，遽逕行審
判，復未敘明不予傳喚及不待其到庭辯論如何得逕予判決之理由
，其審判程序同屬違背法令。上訴意旨指摘原判決不當，尚非全
無理由，應認有撤銷發回更審之原因。
據上論結，應依刑事訴訟法第三百九十七條、第四百零一條，判
決如主文。
中　　華　　民　　國　九十六　年　　五　　月  三十一  日
                      最高法院刑事第十二庭
                          審判長法官  池　啟　明
                                法官  王　居　財
                                法官  郭　毓　洲
                                法官  韓　金　秀
                                法官  黃　梅　月
      本件正本證明與原本無異
                                      書  記  官
中　　華　　民　　國　九十六　年　　六　　月　　四　　日
                                                   ｍ
